【裁判字號】    90,上更(一),1000
【裁判日期】    901225
【裁判案由】    誣告
【裁判全文】
臺灣高等法院刑事判決                        九十年度上更(一)字第一號
    上  訴  人
    即  被  告  乙○○
    選任辯護人  陳雅萍
右上訴人因誣告案件，不服臺灣臺北地方法院八十七年度訴字第一三九三號，中華民
國八十七年十一月十八日第一審判決（起訴案號：臺灣臺北地方法院檢察署八十四年
度偵續字第四二號）提起上訴，經最高法院發回更審，本院判決如左：
    主  文
原判決撤銷。
乙○○無罪。
    理  由
一、公訴意旨略以：被告乙○○為圖與其胞弟陳炳仁間之民事爭訟，能獲得有利於己
    之判決，明知其與另一胞弟陳滄淇於八十年十一月二日委託土地專業代理人甲○
    ○辦理渠等共有之座落於台北縣瑞芳鎮○○○段豎石小段第五十七、五十七之四
    十地號等土地複丈及分割案件，所交付之土地所有權狀及制式土地登記申請書等
    資料，因該申請案件因故經台北縣瑞芳鎮地政事務所退件，前揭所有權狀、申請
    書等資料，業於八十二年五月二十四日下午親至甲○○住處取回並簽立收據無訛
  ，且其中乙○○並未於申請時簽署一空白之申請書，其於八十一年六月三十日所
    簽署之內容為請求陳炳仁具狀向台灣台北地方法院聲請撤回八十年度民執星字第
    五七七○號案件之強制執行之「申請書」（下稱系爭申請書），確係其自行簽署
    後交予陳炳仁，竟意圖使甲○○、陳炳仁受刑事處分，於八十二年六月二十九日
    捏造該請求陳炳仁撤回強制執行之申請書，即係其於八十年十一月二日委託甲○
    ○辦理前述土地複丈及分割案件時，所交付予甲○○經其簽名蓋印之空白申請書
    ，詎甲○○不但不予歸還，反與陳炳仁共同將其偽造乙○○請求陳炳仁具狀向台
    灣台北地方法院聲請撤回八十年度民執星字第五七七○號案件之強制執行云云等
    內容，據以作為乙○○、陳炳仁間民事訴訟之證物，甲○○並於台灣台北地方法
    院八十一年訴字第二八八七號前開有關民事案件中供前具結為虛偽之陳述等情，
    向台北縣警察局瑞芳分局對甲○○提出業務侵占、偽造文書、偽證等罪嫌之告訴
    ，嗣經該分局報請台灣台北地方法院檢察署偵辦，經該署於八十三年十一月二十
    五日以八十二年偵字第二四一五○號為不起訴處分，並經台灣高等法院檢察署於
    八十四年一月十一日以八十四年度議字第一五九號駁回其再議聲請確定在案等情
    ，因認被告涉犯刑法第一百六十九條第一項誣告罪嫌。
二、按誣告罪之成立，以告訴人所訴被訴人之事實必須完全出於虛構為要件，若有出
    於誤會或懷疑有此事實或對其事實張大其詞而為申告，以致不能證明其所訴之事
    實為真實，縱被訴人不負刑責，而告訴人本缺乏誣告之故意，亦難成立誣告罪名
    （參照最高法院四十四年台上字第八九二號、三十二年上字第一八四號判例）。
    公訴人認被告涉犯誣告罪嫌，無非以告訴人甲○○之指訴，並有臺灣臺北地方法
    院檢察署八十二年偵字第二四一五○號不起訴處分書，及臺灣高等法院檢察署八
    十四年度議字第一五九號處分書在卷可稽，且被告所辯其確於八十一年二月二十
    九日在測量現場交予告訴人一份已簽章之空白「非都市土地變更編定申請書」情
    節不足採信為其論據。
三、訊據被告乙○○固不否認對告訴人甲○○告訴涉嫌犯業務侵占、偽造文書、偽證
    等罪嫌，惟堅詞否認有誣告犯行，辯稱：伊委託告訴人辦理事項含土地分割及變
    更編定，此據告訴人向瑞芳鎮公所申領系爭土地上房屋合法證明甚明，而陳炳仁
    具狀向台灣台北地方法院聲請撤回八十年度民執星字第五七七○號強制執行案件
    之「申請書」之格式與「非都市土地變更編定申請書」格式相同，伊懷疑可能是
    當時委託聲請鑑界時之簽字告訴人拿去變造，是合理懷疑，伊無誣告犯行等語。
四、經查：
（一）案外人陳炳仁於台灣高等法院八十二年重上字第一五二號履行契約之民事案件
      審理中所提出，內容為乙○○請求陳炳仁具狀向台灣台北地方法院聲請撤回八
      十年度民執星字第五七七○號強制執行案件之系爭申請書上末行之「申請人姓
      名」、「蓋章」之字體大小與排列間隔距離，經比對結果，核與「非都市土地
      變更編定申請書」上之末行之「申請人姓名」、「蓋章」相同，復經法務部調
      查局鑑定結果亦認兩者相符，研判係由「非都市土地變更編定申請書」或與其
      相關版面影印而得，有該局八十三年十二月二十七日八三陸二字第八三一三三
      三○號鑑定通知書影本在卷可稽，衡諸常情，除有心人刻意切割變造外，焉有
      如此巧合？
（二）陳炳仁於八十二年五月卅一日在上開履行契約之民事案件具狀提出之台北縣瑞
      芳地政事務所八十二年五月十九日北縣瑞地謄本字第（甲）五五三九號所發給
      之申請返還複丈費委託書等文件影本七紙（附於八十二年重上字第一五二號履
      行契約之民事案卷第四十九頁即上證八號證物），以證明其於八十二年五月十
      三日具狀提出之系爭申請書為真正，而上開委託書等文件，係告訴人應陳炳仁
      之要求為比對被告之印章，而前往請領再交由陳炳仁提出法院，業據告訴人於
      本院供陳在卷（見本院更二卷九十年十一月二十二日筆錄）。再觀之上開委託
      書被告之印文，核與系爭申請書上被告之印文，憑肉眼即足認兩印文係相同，
      益令人懷疑告訴人可能已知系爭申請書上被告之印文樣式，否則何能知悉向地
      政事務所請領被告曾經使用之印文資料以供陳炳仁庭呈法院比對證明？
（三）被告雖於八十二年五月廿四日簽立之收據，載有「茲已取回八十年十一月二日
      瑞測字第六七五號，及逕為分割、退費卷、土地所有權狀無訛」之情，惟該八
      十年瑞測字第六七五號土地複丈分割申請案件，因故經台北縣瑞芳地政事務所
      於八十一年四月廿四日駁回退件，而全案資料正本已由申請代理人即告訴人領
      回，此有台北縣瑞芳地政事務所八十三年三月三日八三北縣瑞地二字第一○四
      ○號函附於八二偵字第二四一五○號卷第一○五頁。再據告訴人於偵查中自陳
      ，該案駁回不久，被告即已取回申請文件正本，因要繼續辦逕為分割案，而將
      所有權狀四紙留在其處（見八四偵續字第四二號第二五頁），所述茍真，則被
      告於簽立上開收據時，實際取得之資料，並未含括該土地複丈案之文件，核與
      該收據所載之內容不相一致。是被告於八十二年五月廿四日再度前往告訴人住
      處對該收據所載取回之資料內容有所爭執，自非無據。
（四）復參諸告訴人因被告向其索取逕為分割案之相關資料而與之爭執，而於二日後
      （即八十二年五月廿六日）發存證信函予台北縣瑞芳地政事務主任，稱：八十
      年瑞測土字第六七五號土地複丈分割申請案件之資料正本仍存於該所檔案，經
      其申請影印時卻發現正本已不知去向，要該所找出正本，並查明有無疏失或不
      肖人員勾結不法之徒竊取云云（該存證信函附於上開偵字第二四一五○號卷第
      一四頁以下）。竟與其於八四偵續字第四二號案卷第二五頁狀陳該案駁回不久
      ，被告即已取回申請文件正本之情不合，且上揭台北縣瑞芳地政事務所八十三
      年三月三日八三北縣瑞地二字第一○四○號函即已表明上開土地複丈分割申請
      案八十一年四月廿四日駁回退件後，全案資料正本已由申請代理人即告訴人領
      回，是告訴人既已領回文件，竟發存證信函予地政事務所稱文件正本仍在該所
      內，要求查明有無弊端，益見告訴人發上開存證信函之動機殊屬可疑。
（五）又被告於八十二年五月廿四日前往告訴人住處，質問告訴人「申請書何在？」
      ，告訴人稱「在地政所」，嗣改稱被告未簽申請書給伊，再改稱：「因證件擺
      那麼久，我要提還給你並要你簽收逕為分割之申請書證件」、「（陳炳仁）說
      ：你還是將申請書證件影印一份給我，結果我拿給他」、「正本我已向地政事
      務所領回，但是否擺在陳炳仁處亦不悉」（見卷附被告提出之當天錄音內容譯
      文），其中兩造所稱之「申請書」，究指何物？被告於本院稱：是「非都市土
      地變更編定申請書」；告訴人則稱：係八十二年五月十九日領回之申請書（見
      本院九十年十一月二十二日筆錄）。然查告訴人八十二年五月十九日領回之資
      料，係申請退還上開土地複丈案之複丈費及書狀費之相關資料（即上開民事案
      之上證八號證物），況該土地複丈案之文件正本早於八十一年四月廿四日經駁
      回，全案資料正本已由告訴人領回，已如前述，自無再於申請退費時又領回文
      件正本之可能，是告訴人所陳顯與事實不合。至被告所稱「申請書」是「非都
      市土地變更編定申請書」，雖其提出告訴人曾代辦請領複丈土地上建物之合法
      房屋證明書，惟尚難憑此即可證明其確有將已簽名用印於空白之「非都市土地
      變更編定申請書」交予告訴人之情，亦不能以不能證明被告有交空白之「非都
      市土地變更編定申請書」予告訴人，即遽認被告有虛構情節。況據其提出空白
      之「非都市土地變更編定申請書」末行之印刷體字樣，與陳炳仁於民事案提出
      之系爭申請書末行之印刷體字樣相同，且告訴人復自認有交予申請書予陳炳仁
      各等情，是被告質疑告訴人與陳炳仁共謀移花接木以切割方式偽造系爭申請書
      ，並非全無憑據。
（六）公訴人指被告告稱告訴人甲○○並於台灣台北地方法院八十一年訴字第二八八
      七號前開有關民事案件中供前具結為虛偽之陳述一節，經核之被告於警訊提出
      之告訴狀，被告係狀陳「被告（及告訴人甲○○）卻於八十二年六月十六日（
      誤書為五月十六日）在台灣高等法院作證時謊稱：退件之各項資料已交還乙○
      ○，顯然其所作之陳述有偽證之嫌疑」，被告係指訴告訴人在該民事案於台灣
      高等法院審理時作偽證，非在台灣台北地方法院作偽證，核先敘明。經查，告
      訴人固於上開時、地結稱：申請複丈分割案在八十一年四月被駁回後，不久領
      回申請案即交還給乙○○．．．等語（見上開八十二年重上字第一五二號履行
      契約之民事案卷第九十六頁），惟本件被告既從告訴人處知悉告訴人有交申請
      資料予陳炳仁，主觀上認為其曾交已簽名用印於空白之「非都市土地變更編定
      申請書」予告訴人，告訴人並未返還，猶於法院作證時證稱已交還，與其主觀
      上之認知有異，自有懷疑告訴人有偽證之可能性，亦難認被告有虛構事實。
五、綜上所述，被告以空白之「非都市土地變更編定申請書」末行之印刷體字樣，與
    陳炳仁於民事案提出之系爭申請書末行之印刷體字樣相同，及告訴人向台北縣瑞
    芳鎮地政事務所領回之申請土地複丈、逕行分割文件資料交予陳炳仁之情，質疑
    陳炳仁提出之系爭申請書，係渠等二人共謀移花接木以切割方式偽造而成，對告
    訴人提出之侵占、偽造文書、偽證罪嫌之告訴，並非事出無因，是被告所辯無誣
    告之犯意，可以採信。揆諸上開判例意旨，難認被告成立誣告罪，此外查無其他
    積極證據，足資證明被告有誣告犯行，不能證明被告犯誣告罪。原審判決未續詳
    查，予以論罪科刑，自有未洽。本件被告上訴意旨否認犯罪，指摘原判決不當為
    有理由，應由本院撤銷改判，另為無罪之判決。
據上論斷，應依刑事訴訟法第三百六十九條第一項前段、第三百六十四條、第三百零
一條第一項，判決如主文。
本案經檢察官李進誠到庭執行職務。
中      華      民      國      九十      年    十二    月    二十五    日
                              臺灣高等法院刑事第十三庭
                                  審判長法  官  蔡    燉
                                        法  官  黃  聰  明
                                        法  官  李  春  地
右正本證明與原本無異。
如不服本判決應於收受送達後十日內向本院提出上訴書狀，其未敘述上訴之理由者並
得於提起上訴後十日內向本院補提理由書（均須按他造當事人之人數附繕本）。
                                        書記官  柳  秋  月
中    華    民    國     九十一   年       三       月       二十       日


司法院資訊處製作；財團法人民間司法改革基金會備份。
